臺灣臺中地方法院刑事判決　　　　　　　　　　　　　八十九年度訴字第七二六號
　　公　訴　人　臺灣臺中地方法院檢察署檢察官
　　被　　　告　丁○○
　　被　　　告　丙○○
　　共　　　同
　　選任辯護人　蔡得謙
右列被告等違反商業會計法案件，經檢察官提起公訴（八十八年度偵字第二一七一三
號），本院判決如左：
    主  文
丁○○商業負責人共同連續以明知為不實事項，而記入帳冊，處有期徒刑陸月，如易
科罰金以參佰元折算壹日，緩刑貳年。
丙○○商業負責人共同連續以明知為不實事項，而記入帳冊，處有期徒刑陸月，如易
科罰金以參佰元折算壹日，緩刑貳年。
    事  實
一、丁○○與丙○○係兄弟，丁○○自民國七十九年間起，擔任政庸企業股份有限公
    司（下稱政庸公司）之商業負責人；丙○○則自七十三年起至八十五年二月初止
    擔任政龍貼合有限公司（以下簡稱政龍公司）之商業負責人；另自八十五年二月
    初起至八十八年二月二日止，政龍公司登記之負責人為盧吳寶盡，但實際負責人
    仍為丙○○。詎丁○○與丙○○竟共同基於概括之犯意聯絡，連續自八十三年一
    月起至八十六年底止，在政庸公司與政龍公司相互調貨，但無實際給付貨款及收
    受貨款之情況下，分別指示政庸公司與政龍公司之會計人員相互開立不實發票之
    會計憑證而互為交付，即政庸公司銷項（政龍公司為進項）發票銷售額新台幣（
    下同）二百萬三千九百零七元，進項（即政龍公司銷項）發票銷售額一百七十三
    萬一千六百五十七元，丁○○、丙○○並明知無此現金收入或支出之情形，又指
    示其等公司之會計人員委由不知情之合信會計師事務所人員乙○○將之登載於政
    庸公司及政龍公司帳冊之內，嗣於台中縣稅捐稽徵處依法檢查政庸公司及政龍公
    司帳冊時始發現上情。
二、案經行政院經濟部中部辦公室移送臺灣臺中地方法院檢察署檢察官偵查起訴。
    理  由
一、訊據被告丁○○、丙○○固不否認於右揭時間分別擔任政庸公司及政龍公司之商
    業負責人之事實，惟均否認有何違法之行為。被告丁○○辯稱：政庸、政龍二家
    公司營業性質相近，確有相互調貨之情形，而二家公司間因調貨所生貨款均以相
    互抵銷之方式清償。且伊常年於大陸地區負責工廠之生產管理事務，對於公司在
    台灣之業務則全權交由各部門之專業人員及主管負責，二家公司互開發票並無任
    何逃漏稅捐之情形云云；被告丙○○則辯稱政庸公司與政龍公司有互相調貨，至
    於如何調貨、如何付款均授權由會計自行決定，伊並無指示會計如何處理，伊只
    負責開發及製造云云。經查：
（一）政庸公司與政龍公司自八十三年一月起至八十六年底止確有相互調貨之事實，
      此有政庸、政龍二家公司致台中縣稅捐稽徵處之承認書影本二紙、政龍公司之
      出口報單影本二十二份、政庸公司出口報單影本十三份在卷可稽。
（二）政庸及政龍二家公司自八十三年一月起至八十六年底止就前述調貨之事實有開
      立發票互為交付，政龍公司向政庸公司進貨之金額累計達二百萬三千九百零七
      元；政庸公司向政龍公司進貨金額累計達一百七十三萬一千六百五十七元，並
      均以現金收入或支出之方式記入帳冊，此有臺中縣稅捐稽徵處政庸公司及政龍
      公司之進銷交易列管資料影本二份、政庸公司進銷交易對象明細表影本二份、
     政龍公司進銷交易對象明細表影本三份、政庸公司開立之統一發票影本十五份
      及政龍公司開立之統一發票影本十六份、政龍公司日記帳、總分類帳、政庸公
      司日記帳、總分類帳各三冊在卷可稽。又本件查無政龍公司與政庸公司互為現
      金交付之紀錄，且由被告丁○○於本院審理時辯稱雙方係以抵銷方式支付，所
      以無相關付款之證明等語，及證人即政庸公司之會計甲○○於本院審理時證稱
      政龍公司與政庸公司係以抵銷方式來付款等語，已足以推認政龍公司與政庸公
      司實際上並未按發票上之金額互為貨款之支付，參以證人即合信會計師事務所
      負責處理政庸、政龍二家公司記帳事務之人員乙○○於本院八十九年六月八日
      審理時結證稱：伊是依政龍、政庸二家公司所給之發票來記帳，這四年進貨、
      銷貨中有無實際給付貨款伊不清楚；依商業會計法規定未超過一百萬元者不用
      看支付貨款之證明，故伊僅依政庸、政龍二家公司所提出的支出憑證及收入憑
      證來記帳等語，益足以證明政龍公司與政庸公司並未按發票上之金額逐筆相互
      支付貨款之事實。被告丁○○雖辯稱政庸、政龍二家公司之貨款是以抵銷方式
      為給付云云，且證人甲○○亦為相同之證述，然證人甲○○係被告二人之外甥
      女，業據其二人供述無訛，其證詞是否可信，尚非無疑；復查政庸、政龍二家
      公司於前揭近四年期間內均未為貨款結算，迄本件起訴後之八十九年六月十六
      日始由政龍公司簽發面額二十八萬五千八百六十一元之支票交政庸公司，用以
      給付抵銷後之差額，此有政龍公司所簽發，支票號碼ＴＹＳＡ0000000
      號，以臺中商業銀行大雅分行為付款人，票面金額二十八萬五千八百六十一元
      支票影本一紙、政庸公司臺中商業銀行活期存款存摺（帳號00000000
      0000號）影本一份附卷可稽，參以被告二人就渠等何時為抵銷之約定、抵
      銷之方式如何等情，始終無法為明確之供述，顯與一般常情不符，足認被告丁○○辯稱政庸、政龍二家公司係以抵銷之方式給付貨款云云，當屬臨訟卸責之
      詞，不足採信。
（三）又辯護人固為被告二人辯稱：「政龍、政庸均屬公司組織，依所得稅法第二十
      二條第一項前段規定，會計基礎應採用權責發生制，即在確定應收之收益及應
      付之費用時，即可將收益或支出入帳，無須待已收入現金或已付出現金時，始
      得將收益或支出入帳，足證政庸、政龍公司之帳冊均依商業會計法之規定記載
      ，並無以不實事項登載於帳冊之情事」云云。惟權責發生制之記帳方式，係將
      應收之收益或應付之支出，於會計帳冊上登記為「應收帳款」或「應付費用」
      ，而非登記為「現金收入」或「現金支出」。政庸公司與政龍公司依所得稅法
      第二十二條第一項前段規定，對於會計帳冊之記載雖應採權責發生制，然其等
      係將互相調貨所應收入或支付之貨款，於會計帳冊上記載為現金收入或現金支
      出之事實，已如前述，此與所得稅法第二十二條第一項前段規定之權責發生制
      顯不相符，辯護人辯稱政庸、政龍公司之帳冊均依商業會計法之規定記載，並
      無以不實事項登載於帳冊之情事云云，尚非可採。
（四）末查，被告丙○○為政龍公司之負責人，此有政龍公司變更登記事卡影本一紙
      附卷可稽，其既擔任公司之負責人，按理應了解公司之營運狀況，而無全然不
      知公司如何支應貨款之理，被告丙○○以政庸、政龍二家公司如何調貨，全委
      由會計人員決定，伊只負責開發及製造等語置辦，顯不符常理，非可採信。
    綜上所述，被告丁○○、丙○○明知政庸公司及政龍公司並無實際給付貨款，而
    指示其等公司之會計人員填製屬對外會計憑證之發票，並進而填載入帳冊之事證
    已臻明確，其二人之犯行堪以認定。
二、核被告丁○○、丙○○所為，係犯商業會計法第七十一條第一項之明知為不實事
    項而記入帳冊罪。其填製不實會計憑證（即發票）之低度行為，應為不實記入帳
    冊之高度行為所吸收，不另論罪。公訴意旨雖以被告二人以明知不實之事項指示
    政庸、政龍二家公司之會計人員，登載於其業務上作成之文書，且均交付予主管
    機關即台中縣政府建設局查核，足生損害於主管機關帳冊查核之正確性，因認其
    二人涉有刑法第二百十六條行使第二百十五條之行使業務上登載不實文書罪嫌云
    云，然商業會計法第七十一條第一項為刑法第二百十五條之特別規定，依特別法
    優先於普通法之法律競合關係，應逕論以商業會計法第七十一條第一款之罪，不
    另論以刑法第二百十六條行使第二百十五條業務上登載不實文書罪，附此敘明。
    被告丁○○、丙○○二人就上開罪名間，有犯意聯絡及行為分擔，應依共同正犯
    論處。其二人利用不知情之會計師事務所人員乙○○於帳冊記入不實事項，為間
    接正犯。又被告丁○○、丙○○先後多次之犯行，均時間緊接，所犯係犯罪構成
    要件相同之罪名，顯均係基於概括犯意為之，均應依刑法五十六條連續犯之規定
    論處，並均加重其刑。爰審酌被告二人係兄弟，就其各自擔任負責人之公司相互
    調貨後，未實際給付貨款而互開發票，記入帳冊，其犯罪動機當係為圖交易之便
    利，所使用之手段惡性並非重大，犯罪所生之危害亦非甚鉅等一切情狀，各量處
    如主文所示之刑。又刑法第四十一條第一項前段業於九十年一月十日公布修正為
    ：「犯最重本刑為五年以下有期徒刑以下之刑之罪，而受六月以下有期徒刑或拘
    役之宣告，因身體、教育、職業或家庭之關係，執行顯有困難者，得以一元以上
    三元以下折算一日，易科罰金。」，並於同月十二日生效，與修正前刑法第四十
    一條比較結果，新法較有利於行為人，依刑法第二條第一項前段之規定：「行為
    後法律有變更者，適用裁判時之法律。」，是本件所處之刑合於上開規定，爰均
    併予諭知易科罰金之折算標準。末查被告丁○○前受有期徒刑以上刑之宣告，執
    行完畢後，五年以內未曾受有期徒刑以上刑之宣告；被告丙○○未曾受有期徒刑
    以上刑之宣告，此有被告二人之臺灣高等法院被告全國前案紀綠表附卷可稽，被
    告丁○○、丙○○為圖交易便利，一時失慮，致罹刑典，經此刑之宣告後，應知
    警惕而無再犯之虞，本院因認暫不執行其刑為當，爰均併予宣告緩刑二年，以啟
    自新。
據上論斷，應依刑事訴訟法第二百九十九條第一項前段，商業會計法第七十一條第一
款，刑法第十一條前段、第二十八條、第五十六條、第二條第一項前段、修正後刑法
第四十一條第一項前段、刑法第七十四條第一款、第二款，罰金罰鍰提高標準條例第
二條，判決如主文。本案經檢察官洪瑞芬到庭執行職務。
中    華    民    國      九十一      年      七      月      二      日
                                      臺灣臺中地方法院刑事第一庭
                                          法  官    陳  慧  珊
右正本證明與原本無異。
如不服本判決，應於判決送達後十日內向本院提出上訴狀，上訴於臺灣高等法院臺中
分院( 須附繕本 )。
                                          書記官
中    華    民    國      九十一      年      七      月      二      日
【附錄本案論罪科刑法條全文】
商業會計法第七十一條第一款：
商業負責人、主辦及經辦會計人員或依法受託代他人處理會計事務之人員有左列情事
之一者，處五年以下有期徒刑，拘役或科或併科新臺幣十五萬元以下罰金：
  一以明知為不實之事項，而填製會計憑證或記入帳冊者。
